臺灣臺中地方法院民事判決　　　　　　 100年度簡上字第39號
上　訴　人　花旗(台灣)商業銀行股份有限公司
法定代理人　管國霖
訴訟代理人　林子凡
　　　　　　劉孜育
　　　　　　王晟瑋
被　上訴人　洪林阿架
訴訟代理人　周進文律師
複　代理人　郭瓊茹
被　上訴人　洪佑立
上列當事人間請求塗銷所有權移轉登記事件，上訴人對於中華民
國99年12月3日本院臺中簡易庭99年度中簡字第1897號第一審簡
易判決提起上訴，本院於民國100年8月19日言詞辯論終結，判決
如下：
    主  文
原判決關於駁回上訴人後開第二至七項之訴部分，及訴訟費用之
裁判，均廢棄。
確認被上訴人間就附表一所示土地之買賣關係不存在。
被上訴人洪林阿架應將前項土地經臺中市大里地政事務所於民國
九十六年一月三日所為所有權移轉登記塗銷，並回復登記為被上
訴人洪佑立所有。
被上訴人間就附表一編號２所示土地，於民國九十五年六月二十
六日所為新臺幣貳佰萬元抵押權設定之債權行為及物權行為應予
撤銷。
被上訴人洪林阿架應將前項土地經臺中市大里地政事務所於民國
九十五年六月二十六日所為新臺幣貳佰萬元抵押權設定登記塗銷
。
被上訴人間就附表二所示建物所為贈與之債權行為及所有權移轉
之物權行為，應予撤銷。
被上訴人洪林阿架應將前項建物經臺中市大里地政事務所於民國
九十五年六月二十九日所為之所有權移轉登記塗銷，並回復登記
為被上訴人洪佑立所有。
其餘上訴駁回。
第一、二審訴訟費用由被上訴人負擔。
    事實及理由
一、本件被上訴人洪佑立經合法通知，未於言詞辯論期日到場，
    核無民事訴訟法第386條所列各款情形，爰依上訴人之聲請
    ，由其一造辯論而為判決。
二、兩造之主張：
  (一)上訴人方面：
  1.於原審主張：
  先位之訴部分：被上訴人洪佑立於民國90年6月15日及94年2
    月2日，經上訴人核准發信用卡使用，依約被上訴人洪佑立
    得於特約商店簽帳消費，但應於次月繳款截止日前向上訴人
    清償消費款。惟被上訴人洪佑立自95年3月起，就其持上訴
    人核發之信用卡簽帳消費所生款項，即僅繳納最低金額，嗣
    自同年9月起即未再繳納，迄至95年7月2日止，仍積欠上訴
    人信用卡消費款新臺幣（下同）358,288元，及自95年7月2
    日起至清償日止，按週年利率20%計算之利息，上訴人因而
    聲請鈞院於96年1月4日，對被上訴人洪佑立核發95年度促字
    第80944號支付命令。詎被上訴人洪佑立為逃避強制執行，
    竟於95年6月26日，將其所有附表一編號2之土地，為其母即
    被上訴人洪林阿架，設定登記擔保債權總金額2,000,000元
    之抵押權；復於95年6月29日，將附表二之建物，以贈與為
    原因，移轉登記為被上訴人洪林阿架所有；再於96年1月3日
    ，將附表一編號1、2之土地所有權，以買賣為原因移轉登記
    予被告洪林阿架，斯時被上訴人洪佑立名下已無其他財產，
    足資清償對上訴人之債務，是被上訴人2人間就附表一、二
    之土地與建物所為上述抵押權設定、贈與及買賣行為，顯已
    侵害上訴人之債權；且被上訴人2人為母子關係，依一般社
    會通念，母子間之買賣實係無償，並無買賣價款之支付，另
    依遺產及贈與稅法第5條第6項規定，二等親以內親屬間財產
    之買賣，視為贈與；加以被上訴人2人就附表一之土地為買
    賣及所有權移轉登記之時點，與上訴人聲請鈞院對被上訴人
    洪佑立核發支付命令之時點相近，更難令人信服被上訴人間
    確有買賣關係，故上開買賣及所有權移轉登記行為自非真實
    。另被上訴人洪林阿架既為被上訴人洪佑立之母親，對於被
    上訴人洪佑立之經濟狀況不佳一事，應屬知悉，故被上訴人
    2人間就附表二之建物所為贈與，暨就附表一編號2之土地所
    為抵押權設定，亦均屬虛偽不實，依民法第87條第1項規定
    ，前述買賣、贈與及抵押權設定行為，皆為無效，被上訴人
    洪佑立本得依同法第113條規定，請求被上訴人洪林阿架塗
    銷該所有權移轉登記及抵押權設定登記，惟被上訴人洪佑立
    竟怠於行使權利，上訴人為被上訴人洪佑立之債權人，自得
    依民法第242條規定，行使代位權，請求被上訴人洪林阿架
    塗銷前述所有權移轉登記及抵押權設定登記，並將附表一、
    二之土地與建物回復登記為被上訴人洪佑立所有，為此提起
    先位之訴，並聲明：
  (1)如主文第2項所示。
  (2)被上訴人間就附表一編號2之土地，於95年6月26日經臺中市
    大里地政事務所所為擔保債權總金額2,000,000元抵押權設
    定登記之債權暨物權行為為無效。
  (3)被上訴人間就附表二之建物，於96年6月26日經臺中市大里
    地政事務所以贈與為登記原因所為之所有權移轉登記，其贈
    與之債權契約及物權契約為無效。
  (4)如主文第3項所示，另被上訴人洪林阿架應將附表二之建物
    所有權移轉登記，予以塗銷，並回復登記為被上訴人洪佑立
    所有。
  (5)被上訴人洪林阿架應將附表一編號2土地之抵押權設定登記
    塗銷。
  備位之訴部分：倘鈞院認為上訴人所提先位之訴為無理由，
    被上訴人洪佑立既在對上訴人仍負有信用卡債務之情況下，
    逕將附表二之建物無償贈與並移轉登記予被上訴人洪林阿架
    所有，使其積極財產減少，致上訴人無法獲償對被上訴人洪
    佑立之債權，上訴人自得援引民法第244條第1、4項規定，
    求為判決撤銷上述贈與債權行為及所有權移轉登記之物權行
    為，並請求被上訴人洪林阿架將附表二之建物回復登記為被
    上訴人洪佑立所有。又被上訴人2人為母子關係，被上訴人
    洪林阿架對於被上訴人洪佑立所負債務尚未清償，自知之甚
    詳，是被上訴人洪林阿架於被上訴人洪佑立將附表一之土地
    以買賣為原因移轉登記為其所有，另將附表一編號1之土地
    為其設定抵押權並辦理登記時，應明知其間就附表一之土地
    所為買賣行為，有害於上訴人之權利，另就附表一編號1之
    土地設定高額抵押權之行為，將影響上訴人拍賣該土地取償
    ，惟被上訴人2人仍執意為之，難謂無侵害上訴人債權之虞
    ，上訴人另得根據民法第244條第2、4項規定，求為判決撤
    銷上述買賣及抵押權設定之債權行為，暨所有權移轉登記及
    抵押權設定登記之物權行為，並請求被上訴人洪林阿架將附
    表一之土地回復登記為被上訴人洪佑立所有，為此提起備位
    之訴，並聲明：
  (1)被上訴人間就附表一之土地於96年1月3日經臺中市大里地政
    事務所以買賣為登記原因所為之所有權移轉登記，其買賣之
    債權契約及物權行為得撤銷。
  (2)如主文第4項所示。
  (3)如主文第6項所示。
  (4)如主文第5項所示；另被上訴人洪林阿架就附表一土地之所
    有權移轉登記，應予塗銷，並回復登記予被上訴人洪佑立所
    有。
  (5)如主文第7項所示。
  2.於本院補陳：
  被上訴人洪林阿架雖抗辯：其與配偶即訴外人洪有益係代被
    上訴人洪佑立清償債務，並就該清償部分先行設定抵押權，
    其餘欠款則再分期籌款清償，且迄今已為被上訴人洪佑立代
    償將近10,000,000元等語。惟附表一、二之不動產價值高達
    15,450,0 00元，被上訴人洪林阿架於原審所提證物中，僅
    台新銀行核發之360,000元代償證明，堪認為附表一、二之
    不動產設定抵押權或移轉所有權之對價；至被上訴人洪佑立
    之信用卡帳單，只能證明其外債累累，洪有益之帳戶存摺資
    料，僅係資金流動紀錄，均無法逕認被上訴人洪林阿架另曾
    代被上訴人洪佑立清償欠款，作為上開不動產設定抵押權或
    移轉所有權之對價。被上訴人2人復未提出被上訴人洪佑立
    向被上訴人洪林阿架借款之借據及其間訂定之買賣契約，則
    被上訴人洪林阿架所言上情是否屬實，自值存疑。
  退步言之，縱認被上訴人2人間就附表一、二之不動產確有
    辦理移轉所有權及設定抵押權之真意，惟被上訴人洪林阿架
    既自承其知悉被上訴人洪佑立積欠上訴人等銀行之信用卡與
    貸款債務多達百萬元以上，如不代被上訴人洪佑立清償債務
    ，附表一、二之不動產勢必遭查封拍賣，顯見其係為免被上
    訴人洪佑立所有之上開不動產遭債權人拍賣，始與被上訴人
    洪佑立協議，以買賣、贈與及抵押權設定作為代償債務之條
    件，故被上訴人洪林阿架為被上訴人洪佑立規避債權人追償
    之意圖，至為明顯，上訴人依據民法第244條第1、2項規定
    ，以備位之訴，求為撤銷被上訴人間就附表一、二之不動產
    所為各項債權及物權行為，自屬有據。
  上訴人於96年3月間，係聲請法院就被上訴人洪佑立對第三
    人南山人壽保險股份有限公司（下稱南山公司）之薪津債權
    為強制執行，惟被上訴人洪佑立在上訴人因執行所受償金額
    ，未滿足債權前，即自南山公司離職。上訴人時隔3年後，
    於99年4月間，欲再聲請對被上訴人洪佑立所有附表一、二
    之不動產為強制執行，以其地址進行反查時，始知該等不動
    產業經被上訴人洪佑立設定登記抵押權及移轉所有權予被上
    訴人洪林阿架，旋於2個月後之同年6月間，提起本件訴訟，
    故被上訴人洪林阿架另抗辯：上訴人依據民法第244條第1、
    2項規定所提備位之訴，已逾同法第245條規定之除斥期間，
    並非可採。
  (二)被上訴人洪林阿架抗辯：附表一所示土地，原為伊之婆婆所
    有，嗣於76年間贈與伊之配偶即訴外人洪有益，伊與洪有益
    為免取得該等土地所有權後，將來再行贈與被上訴人洪佑立
    及伊之長子洪佑煥，將重複過戶支付稅捐，遂於受贈同時，
    將附表一所示土地贈與被上訴人洪佑立及洪佑煥2人，藉此
    節省稅捐。至附表二所示建物，係在75年、76年間，由伊與
    洪有益雇工興建，其2人當時考慮如以自己名義為起造人，
    將來辦理保存登記後，再移轉登記予被上訴人洪佑立與洪佑
    煥2人時，將負擔贈與稅捐，故直接以被上訴人洪佑立與洪
    佑煥2人為起造人，並於興建完成後，以其2人之名辦理保存
    登記，惟興建該建物所需費用，皆由伊與洪有益支付，蓋被
    上訴人洪佑立與洪佑煥2人當時均未滿20歲，並無資力支付
    興建該建物之工程款。惟被上訴人洪佑立原本係於南山公司
    任職，其後卻沾染賭博惡習，除積欠卡債外，另向親戚朋友
    借款甚多，伊與洪有益迄今已代償將近1,000萬元；加諸被
    上訴人洪佑立平日行為惡劣，對於伊與洪有益多所忤逆，從
    不盡為人子扶養義務，伊與洪有益多次要求撤銷附表一、二
    所示不動產之贈與，詎被上訴人洪佑立竟要求伊與洪有益代
    為清償部分債務，否則不願將該等不動產返還其2人，甚至
    揚言要以該等不動產向地下錢莊借錢云云。伊與洪有益唯恐
    流落街頭，不得不由洪有益於94年9月7日，將存放於合作金
    庫大里分行帳戶內之1,200,000元，轉帳存入其在新竹商銀
    大里分行開設之帳戶，再以該筆金額，於同年10月至12月間
    ，代被上訴人洪佑立清償積欠台新銀行、慶豐銀行、上訴人
    及友邦國際信用卡股份有限公司之信用卡債務共計1,554,15
    7元，並就該部分已代為清償之債務，先就附表一編號2之土
    地設定抵押權，並將附表二之建物移轉登記為伊所有；而附
    表二之建物移轉登記原因之所以為贈與，係因被上訴人2人
    為母子關係，如欲以買賣方式辦理移轉登記，必須提出給付
    買賣價金之證明，然伊與洪有益因係代被上訴人洪佑立向其
    債權人清償債務，難以提出買賣資金之證明，故在代書之建
    議下，以贈與方式辦理登記。至於被上訴人洪佑立其他尚未
    清償之債務，伊與洪有益一時無足夠款項可一次清償，遂於
    嗣後分期籌款清償；申言之，洪有益另於96年7月25日，簽
    發面額為1,066,785元之支票1紙，代被上訴人洪佑立清償向
    南山公司所負借款債務1,066,785元，又於98年9月1日代被
    上訴人洪佑立向台新銀行清償信用卡債務15,000元及信用貸
    款債務345,000元，被上訴人洪佑立則將附表一、二之不動
    產所有權移轉登記予伊，以返還伊與洪有益代其清償之款項
    。故被上訴人間就附表一、二之不動產所為上述抵押權設定
    及過戶行為，均非出於通謀虛偽意思表示之脫產行為，更未
    害及上訴人之債權，上訴人以先位之訴，求為確認被上訴人
    間上述抵押權設定、買賣及贈與行為為無效，自屬無據。又
    上訴人早在96年4月12日，即持鈞院核發之95年度促字第809
    44號確定支付命令，聲請鈞院對被上訴人洪佑立為強制執行
    ，且其自陳於斯時發覺被上訴人洪佑立已將附表一、二之不
    動產先後設定抵押權及移轉登記所有權予被上訴人洪林阿架
    ，則其遲至99年6月間，始依民法第244條第1、2項規定，提
    起備位之訴，求為判決撤銷被上訴人間就上開不動產所為前
    述各項債權及物權行為，已逾同法第245條規定之1年除斥期
    間，自無理由等語，並聲明：駁回原告之訴。
三、原審判決將上訴人所提先、備位之訴均予駁回，上訴人對於
    原審判決全部不服，提起上訴，並聲明：求為廢棄原判決，
    改判如原審先位聲明所示，如原審先位聲明為無理由，則求
    為判決如原審備位聲明所示；被上訴人洪林阿架對上訴人之
    上訴，則聲明：駁回上訴。
四、兩造不爭執之事實：
  (一)被上訴人洪佑立前向上訴人申請信用卡使用，迄至95年7月
    2日止，尚積欠上訴人帳款358,288元，及自95年7月2日起至
    清償日止，按週年利率20%計算之利息未清償，經上訴人向
    本院聲請對被上訴人洪佑立核發95年度促字第80944號支付
    命令，且該支付命令經被上訴人洪佑立收受後未提出異議而
    確定，故上訴人為被上訴人洪佑立之債權人。
  (二)附表一、二之土地及建物，原為被上訴人洪佑立所有，被上
    訴人洪佑立曾為下列行為：
  1.於95年6月29日以贈與為原因，將附表二之建物移轉登記為
    其母即被上訴人洪林阿架所有。
  2.於95年6月26日將附表一編號2之土地，以被上訴人洪林阿架
    為權利人，設定擔保債權金額為2,000,000元之普通抵押權
    。
  3.於96年1月3日以買賣為原因，將附表一之土地移轉登記予被
    上訴人洪林阿架所有。
五、本件爭點：
  (一)上訴人以先位之訴主張：被上訴人間所為如上述不爭執事項
    第(二)項1.之贈與、2.之抵押權設定及3.之買賣等行為，均係
    其2人基於通謀虛偽意思表示所為，應屬無效，有無理由？
  (二)上訴人如爭點(一)之主張若無理由，其另以備位之訴，主張依
    民法第244條第1項及第2項規定，撤銷被上訴人2人間如上述
    不爭執事項第(二)項所列1.、3.所有權移轉登記與2.抵押權設
    定登記之債權行為與物權行為，其撤銷權是否因1年間未行
    使而消滅？若其撤銷權未消滅，其行使撤銷權有無理由？
    茲論述如下：
  (一)先位之訴部分：
  1.首按確認法律關係之訴，非原告有即受確認判決之法律上利
    益者，不得提起之，民事訴訟法第247條第1項前段定有明文
    。所謂即受確認判決之法律上利益，係指因法律關係之存否
    不明確，致原告在私法上之地位有受侵害之危險，而此項危
    險得以對於被告之確認判決除去之者而言，故確認法律關係
    成立或不成立之訴，苟具備前開要件，即得謂有即受確認判
    決之法律上利益，縱其所求確認者為他人間之法律關係，亦
    非不得提起，最高法院著有42年臺上字第1031號判例可資參
    照。上訴人主張被上訴人間就附表一、二不動產之買賣、贈
    與及設定抵押權等法律關係不存在，為被上訴人洪林阿架所
    否認，是兩造對於被上訴人間就附表一、二之不動產，是否
    存有上述買賣、贈與及抵押權設定等法律關係，有所爭執。
    又上訴人對於被上訴人洪佑立已取得前揭確定支付命令為執
    行名義，惟因被上訴人洪佑立已將附表一、二之不動產以買
    賣、贈與為原因，移轉登記予被上訴人洪林阿架所有，致無
    法就附表一、二之不動產聲請法院強制執行；又被上訴人洪
    佑立另將附表一編號2之土地為被上訴人洪林阿架設定登記
    上述抵押權，則該土地即便仍為被上訴人洪佑立所有，上訴
    人在被上訴人洪林阿架行使抵押權人之優先受償權後，亦難
    藉由該土地受償對被上訴人洪佑立之債權。而上訴人既認被
    上訴人間就上開不動產所為買賣、贈與及設定抵押權，均因
    係通謀虛偽意思表示，應為無效，故其訴請確認被上訴人2
    人間上述買賣、贈與及抵押權設定等法律關係不存在，若有
    理由，即得進而請求被上訴人洪林阿架將該等不動產之所有
    權移轉登記及抵押權設定登記塗銷，俾其得聲請法院就該等
    不動產為強制執行，使上述執行名義所載債權獲得滿足，揆
    諸前揭判例意旨，上訴人提起上開確認之訴，自有即受確認
    判決之法律上利益，合先敘明。
  2.被上訴人間就附表一之土地所為買賣，係通謀而為虛偽之意
    思表示，應屬無效；故上訴人訴請確認該買賣關係不存在，
    及被上訴人洪林阿架應將附表一土地之所有權移轉登記塗銷
    ，回復登記為被上訴人洪佑立所有，為有理由：
  被上訴人洪林阿架雖抗辯：被上訴人洪佑立係與伊約定，由
    被上訴人洪佑立將附表一之土地以買賣為原因，移轉登記為
    伊所有，伊與洪有益則於嗣後代被上訴人洪佑立清償債務，
    是被上訴人2人間上述買賣及所有權移轉登記行為均屬真實
    等語，惟為上訴人所否認。經查，附表一之土地公告現值為
    每平方公尺38,500元，有土地登記謄本附原審卷第20至22頁
    足憑，則依該公告現值核算，附表一土地之價值已達5,870,
    095元（計算式：(9.94+295)/2=152.47，152.47X38,500=5,
    870,095），實際市場交易行情當更高於此數。至被上訴人
    洪林阿架另抗辯：伊於96年1月3日經登記為附表一之土地所
    有人後，曾代被上訴人洪佑立清償之債務，包括洪有益於96
    年7月25日，簽發面額為1,066,785元之支票1紙，代被上訴
    人洪佑立清償向南山公司所負借款債務1,066,785元；另於
    98年9月1日代被上訴人洪佑立向台新銀行清償信用卡債務
    15,000元及信用貸款債務345,000元等情，業據其提出洪有
    益於96年7月25日所簽發、面額為1,066,785元、支票號碼為
    AC 0000000號、付款人為臺中縣大里市農會草湖辦事處、帳
    號為000000000號之支票1紙，及台新銀行出具之代償證明2
    紙，附本院卷第61、67、68頁為證，且與南山公司100年6月
    13日（100）南壽保單字第C0822號函稱：洪有益簽發之上述
    支票，係償還原以洪有益為要保人，嗣於95年4月21日變更
    為被上訴人洪佑立、再於96年7月3日變更為洪有益之保單號
    碼Ｚ000000000保單，於被上訴人洪佑立為要保人期間之95年
    5月5日、22日、6月6日及8月25日，以該保單向南山公司借
    款之本息等情（參見本院卷第90頁）相符，固堪信實。惟洪
    有益與被上訴人洪林阿架為被上訴人洪佑立向南山公司與台
    新銀行代償之上述款項總額，不過1,426,785元（計算式：1
    ,066,785元+15,000元+345,000元=1,426,785元），與前開
    附表一土地依公告現值計算之價值，已存有相當差距，且被
    上訴人洪林阿架復未提出其他證據，證明其自被上訴人洪佑
    立受讓附表一土地之所有權，已支付相當之對價，則其抗辯
    ：伊係以與洪有益代被上訴人洪佑立清償債務，充作附表一
    土地買賣價金之支付等語，自難採信。而被上訴人洪佑立既
    未獲被上訴人洪林阿架給付與附表一土地之價值相當之買賣
    價金，卻同意將該等土地以買賣為原因，移轉登記為被上訴
    人洪林阿架所有，其2人間就該土地顯無買賣之真意，卻合
    意佯以買賣為原因辦理所有權移轉登記，則上訴人主張：被
    上訴人間就附表一之土地所為之買賣契約係屬通謀虛偽意思
    表示，即屬可信，依民法第87條第1項前段：「表意人與相
    對人通謀而為虛偽意思表示者，其意思表示無效」規定，被
    上訴人2人就附表一之土地成立之買賣契約應為無效，上訴
    人訴請確認被上訴人2人間就該土地之買賣關係不存在，自
    屬有據，應予准許。
  再按無效法律行為之當事人，於行為當時知其無效，或可得
    而知者，應負回復原狀或損害賠償之責任；債務人怠於行使
    其權利時，債權人因保全債權，得以自己之名義，行使其權
    利，民法第113條及第242條設有規定。承前所述，被上訴人
    2人間就附表一之土地所為買賣契約，因係通謀虛偽意思表
    示，應屬無效，且其2人自始即知悉其間並無就該土地訂立
    買賣契約之意思，則依民法第113條規定，其等應負回復原
    狀之義務，故附表一之土地目前雖登記為被上訴人洪林阿架
    所有，該被上訴人亦不能因此取得該土地之所有權，被上訴
    人洪佑立既為該土地之真正所有權人，應有請求被上訴人洪
    林阿架塗銷該土地所有權登記之權利。惟被上訴人洪佑立怠
    於行使此項權利，且該被上訴人名下並無其他積極財產可供
    其債權人受償債權，有原審調取之稅務電子閘門資料查詢表
    ，附原審卷第40頁可稽，則身為被上訴人洪佑之債權人之上
    訴人，為保全其債權，自得本於前引民法第242條規定，代
    位請求被上訴人洪林阿架塗銷附表一土地之所有權移轉登記
    ，並回復登記為被上訴人洪佑立所有，是上訴人對被上訴人
    洪林阿架所為此部分請求，亦屬有據，應併准許。
  3.被上訴人間就附表一編號2土地所為抵押權設定，及就附表
    二之建物所為贈與，並非出於通謀而為虛偽意思表示；故上
    訴人訴請確認上述抵押權設定與贈與之法律關係不存在，及
    被上訴人洪林阿架應塗銷該抵押權設定登記，另將附表二建
    物之所有權移轉登記塗銷，回復登記為被上訴人洪佑立所有
    ，為無理由：
    次按民法第87條第1項前段所謂通謀虛偽表示，係指表意人
    與相對人相互明知為非真意之表示而言，故表意人之相對人
    不僅須知表意人非真意，並須就表意人非真意之表示相與為
    非真意之合意，始為相當。又第三人主張表意人與相對人通
    謀而為虛偽意思表示者，該第三人應負舉證之責，最高法院
    分別著有51年臺上字第215號及48年臺上字第29號判例可資
    參照。上訴人主張：被上訴人間就附表一編號2之土地所為
    抵押權設定行為，及就附表二之建物所為贈與行為，均係出
    於通謀而為虛偽之意思表示等語，既為被上訴人洪林阿架否
    認，並以前揭情詞置辯，則揆諸上述判例意旨，自應由上訴
    人就其上述主張，負舉證責任。上訴人雖以：被上訴人洪佑
    立贈與附表二之建物予被上訴人洪林阿架，及就附表一編號
    2之土地設定抵押權予被上訴人洪林阿架時，其名下已無其
    他財產足資清償對上訴人之債務，及被上訴人2人為母子關
    係，被上訴人洪林阿架對被上訴人洪佑立之經濟狀況及脫產
    意圖，必屬知悉等情為據，主張上述贈與及抵押權設定行為
    ，係屬虛偽，惟查：
  被上訴人洪林阿架抗辯：伊與伊之配偶洪有益為代被上訴人
    洪佑立清償債務，曾由洪有益於94年9月7日，將存放在合作
    金庫大里分行帳戶內之1,200,000元，轉帳存入其在新竹商
    銀大里分行開設之帳戶，再以該筆金額，於同年10至12月間
    ，代被上訴人洪佑立清償積欠台新銀行、慶豐銀行、上訴人
    及友邦國際信用卡股份有限公司之信用卡債務共計1,554,15
    7元，並就上述代償金額，以附表一編號2之土地設定抵押權
    作為擔保等語，業據其提出洪有益於合作金庫銀行所開設活
    期儲蓄存款帳戶之存摺，及合作金庫商業銀行大里分行99年
    5月27日合庫大里存字第0990002265號函各1份，附本院卷第
    49、50頁足憑。至被上訴人洪林阿架就其與配偶洪有益如何
    以上述存款，代被上訴人洪佑立清償信用卡債務？另陳稱：
    洪有益於94年10月25日、11月14日及22日，分別自上開新竹
    商銀大里分行帳戶提領50,000元、60,000元及30,000元，另
    向親友借貸後，於同年11月22日代被上訴人洪佑立清償積欠
    台新銀行之信用卡債務494,526元；復於94年11月28日自上
    開帳戶提領80,000元，另湊齊家中現金及向親友借貸後，於
    該日代被上訴人洪佑立清償積欠慶豐銀行之信用卡債務189,
    701元；又於94年12月19日自上開帳戶提領100,000元後，另
    湊齊家中現金，於同日代被上訴人洪佑立向上訴人清償信用
    卡債務108,096元；復於94年12月21日自上開帳戶提領530,0
    00元後，代被上訴人洪佑立向友邦國際信用卡股份有限公司
    清償信用卡債務181,605元及352,805元等語，且其所陳上情
    ，與其提出之繳款單（附本院卷第52至59頁），及渣打國際
    商業銀行股份有限公司（按該銀行與新竹商銀合併，且為存
    續公司，故洪有益於新竹商銀大里分行所開設帳戶之交易明
    細資料，現由該銀行保存）以100年6月9日渣打商銀SCBCL字
    第1001008812號函，檢送本院之洪有益自上開新竹商銀大里
    分行帳戶提款之取款憑條及活期性存款結清帳戶明細查詢（
    附本院卷第89-1至89-8頁）內容，暨證人洪有益於本院100
    年5月10日準備期日到庭證稱：伊在94年11、12月的時候，
    曾幫被上訴人洪佑立清償將近十家銀行的卡債，總共150幾
    萬元；被上訴人洪佑立在95年間向民間親友借了很多錢，伊
    替他還了將近2,000,000元，伊係以在南山人壽擔任經理的
    退休金替被上訴人洪佑立還債，伊本來把退休金存在合作金
    庫大里分行，後來在94年9月間轉到新竹商銀大里分行，轉
    帳金額大約1、200萬元等語，均大致相符。又被上訴人洪林
    阿架與洪有益係居住在附表二之建物內一節，業據上訴人於
    原審起訴狀內載明，復有洪有益以同居人身份，收受原審對
    該建物地址向被上訴人洪林阿架送達訴訟文書之本院送達證
    書足憑（參見原審卷第5及75頁），另上訴人對被上訴人洪
    林阿架所辯：附表一、二之土地及建物，實係伊與配偶洪有
    益贈與被上訴人洪佑立，惟被上訴人洪佑立對伊及洪有益從
    未盡孝道及扶養義務，甚至以如不代其清償債務，即以上述
    不動產向地下錢莊借錢等語，對伊與洪有益相脅，迫使伊與
    洪有益不得不代其清償債務等情，未為爭執；則由以上情狀
    研判，被上訴人洪林阿架與洪有益應係為避免自己居住之不
    動產，經被上訴人洪佑立提供作為向他人舉債之擔保物後，
    又無法償債而遭他人拍賣，致其2人失去棲身之所，始代被
    上訴人洪佑立清償上述信用卡債務；且被上訴人洪佑立既不
    思孝敬父母，則被上訴人洪林阿架與洪有益在代其償還上開
    債務後，仍從習見之借貸方式，要求被上訴人洪佑立提供附
    表一編號2之土地設定抵押權，作為擔保，與常情並無違背
    。是被上訴人洪佑立以附表一編號2之土地為被上訴人洪林
    阿架設定之上開抵押權，既確實有擔保債權存在，上訴人僅
    因被上訴人2人為母子關係，即遽予推論該抵押權設定係被
    上訴人2人通謀而為虛偽之意思表示，應為無效云云，自無
    可取。故上訴人另以先位之訴，求為判決確認被上訴人間就
    附表一編號2土地之抵押權設定法律關係不存在，及被上訴
    人洪林阿架應將該抵押權設定登記塗銷，自非有據，不應准
    許。
  再按贈與契約，僅須當事人一方以自己之財產無償給與他方
    ，經他方允諾接受，即已成立，此觀民法第406條規定即明
    。被上訴人洪佑立既願將附表二之建物給與被上訴人洪林阿
    架，並經被上訴人洪林阿架同意且協同辦理所有權移轉登記
    ，其2人間就該建物之贈與契約自已成立生效。上訴人既未
    提出任何證據，證明被上訴人間就附表二之建物所為贈與，
    係屬通謀而為虛偽意思表示，其主張該贈與行為依民法第87
    條第1項規定，應屬無效等語，亦不足採。是上訴人復以先
    位之訴，求為判決確認被上訴人間就附表二建物之贈與法律
    關係不存在，及被上訴人洪林阿架應將附表二建物之所有權
    移轉登記塗銷，回復登記為被上訴人洪佑立所有，亦屬無據
    ，不能准許。
  (二)備位之訴部分：
    按當事人提起預備合併之訴，係以先位之訴無理由為停止條
    件，請求法院就備位之訴為裁判，故法院應就先位之訴先為
    審判，若先位之訴無理由，則應就備位之訴為裁判。準此而
    論，上訴人以先位之訴，求為判決確認被上訴人間就附表一
    土地之買賣關係不存在，及被上訴人洪林阿架應塗銷附表一
    土地之所有權移轉登記，並回復登記為被上訴人洪佑立所有
    部分，既為有理由，本院自毋庸再就該部分備位之訴為裁判
    。至其另以先位之訴，求為判決確認被上訴人間就附表一編
    號2之土地所為抵押權設定及附表二建物所為贈與等法律關
    係不存在，及被上訴人洪林阿架應塗銷附表一編號2土地之
    抵押權設定登記，另將附表二建物之所有權移轉登記塗銷，
    回復登記為被上訴人洪佑立所有部分，為無理由，則本院自
    應就上訴人針對上述抵押權設定及贈與之債權與物權行為所
    提備位之訴為裁判。經查：
  1.上訴人以本件訴訟，對被上訴人間就附表一編號2土地所為
    抵押權設定，暨就附表二建物所為贈與及所有權移轉登記等
    債權與物權行為，行使民法第244條第2項及第1項規定之撤
    銷權，並未逾同法第245條所定除斥期間：
    首按民法第244條第1、2項規定之撤銷權，係自債權人知有
    撤銷原因時起，1年間不行使，或自行為時起，經過10年始
    告消滅，民法第245條定有明文。被上訴人洪林阿架雖抗辯
    ：上訴人早在96年4月12日，即持本院核發之95年度促字第
    80944號確定支付命令，聲請法院對被上訴人洪佑立為強制
    執行，且其自陳於斯時即發覺被上訴人洪佑立已將附表一、
    二之不動產，先後設定登記抵押權及移轉登記所有權予被上
    訴人洪林阿架，則其於99年6月間，始依民法第244條第1、2
    項規定，於原審提起備位之訴，求為判決撤銷被上訴人間就
    附表一編號2土地所為抵押權設定及附表二建物所為贈與及
    所有權移轉登記等債權與物權行為，已逾同法第245條規定
    之1年除斥期間，自無理由等語。惟查，上訴人係於96 年4
    月間，持本院上述確定支付命令，聲請臺灣臺北地方法院就
    被上訴人洪佑立對第三人南山公司之薪資債權為強制執行等
    情，業據本院向臺灣臺北地方法院調取96年度執字第23741
    號卷宗查明無誤。該執行事件之執行標的物，既非附表一編
    號2之土地及附表二之建物，且遍查該執行事件卷宗，並未
    見上訴人提出被上訴人洪佑立之全部財產清單，或其他足證
    上訴人於為該次執行聲請時，即知悉被上訴人洪佑立已將附
    表一編號2之土地設定登記抵押權，及將附表二之建物移轉
    登記所有權予被上訴人洪林阿架之證據，則被上訴人洪林阿
    架僅以上訴人曾於96年4月間，聲請法院就被上訴人洪佑立
    除附表一編號2及附表二之不動產以外之其他財產聲請強制
    執行，遽予推論上訴人自斯時起，已知悉被上訴人間就附表
    一編號2土地所為抵押權設定登記及附表二建物所為所有權
    移轉登記情事，而得行使民法第244條第1、2項所定撤銷權
    ，自乏堅強論據。又上訴人於原審起訴狀內載稱：「原告乃
    依被告洪佑立住址反查建物所有權人時，始發覺被告洪佑立
    先於95年6月26日以1313號土地設定高額抵押權予其母即被
    告洪林阿架；復於95年6月29日將系爭房屋以贈與為由移轉
    登記予被告洪林阿架；於96年1月3日再將系爭土地以買賣為
    由移轉登記予被告洪林阿架」（參見原審卷第7頁），另於
    上訴理由狀記載：「經上訴人對其取得執行名義（即台中地
    院95年促字第80944號支付命令暨確定證明書）並欲執行其
    名下財產時，始發覺被上訴人洪佑立業將系爭房地先後設定
    抵押權、移轉所有權予被上訴人洪林阿架」等語，均未提及
    其係在96年4月間，向臺灣臺北地方法院聲請就被上訴人洪
    佑立對第三人之薪資債權為強制執行前，即已查知附表一編
    號2及附表二之不動產，分別經該被上訴人設定登記抵押權
    及移轉登記所有權予被上訴人洪林阿架，則被上訴人洪林阿
    架指稱上訴人在上述2段文字中，已自承其在96年4月間，即
    知悉上開抵押權設定登記及所有權移轉登記之事，顯屬斷章
    取義，要無足採。又上訴人主張：其於99年4月間，始查知
    被上訴人洪佑立將附表一編號2之土地為被上訴人洪林阿架
    設定登記抵押權，另將附表二之建物以贈與為原因，移轉登
    記為被上訴人洪林阿架所有等情，核與其所提出、其於99年
    4月1日向地政機關以網路申領之附表一、二不動產異動索引
    資料相符。是本院既查無證據，足認上訴人在提起本件訴訟
    1年之前，即對被上訴人洪佑立將上述不動產設定登記抵押
    權及移轉登記所有權予被上訴人洪林阿架等行為，已確實知
    悉，則前引民法第245條前段所定1年之除斥期間，應自上訴
    人於99年4月1日，自地政機關提供之上開不動產異動資料，
    得知上述抵押權設定登記及所有權移轉登記情事時，始得起
    算，迄至上訴人於99年7月9日向原審提起本件訴訟時止，尚
    未逾1年；又上訴人提起本件訴訟起訴之日，距被上訴人就
    上開不動產為前述抵押權設定登記及所有權移轉登記行為時
    ，亦未超過10年，則上訴人依民法第244條第1、2項規定所
    享有之撤銷權，尚未因除斥期間經過而消滅。
  2.次按債務人所為之無償行為，有害及債權者，債權人得聲請
    法院撤銷之；債務人所為之有償行為，於行為時明知有損害
    於債權人之權利者，以受益人於受益時亦知其情事者為限，
    債權人得聲請法院撤銷之；債權人依第1項或第2項之規定聲
    請法院撤銷時，得並聲請命受益人或轉得人回復原狀，分別
    為民法第244條第1、2項及第4項前段所明定；又上述撤銷權
    之客體，乃包括債務人所為債之行為及物權行為。經查：
  被上訴人間就附表一編號2土地所為抵押權設定登記，及就
    附表二建物所為贈與及所有權移轉登記，均有害於上訴人之
    債權：
    承前所述，被上訴人洪佑立積欠上訴人信用卡消費款本息債
    務，因於95年7月2日未依約清償而屆至清償期，足見其在同
    年6月26日，將附表一編號2之土地，設定登記上開擔保金額
    為2,000,000元之抵押權予被上訴人洪林阿架，另於同年6月
    29日，將附表二之建物以贈與為原因，移轉登記為被上訴人
    洪林阿架所有時，對上訴人已負有債務。又被上訴人洪佑立
    先將附表一編號2之土地，設定登記抵押權予被上訴人洪林
    阿架，使被上訴人洪林阿架就該土地取得優先受償權，對於
    上訴人欲以該土地受償其對被上訴人洪佑立之普通債權，已
    有妨害；加以被上訴人洪佑立於短短3日後，再將附表二之
    建物贈與並移轉登記為被上訴人洪林阿架所有，致其名下尚
    存且無其他債權人得優先於上訴人受償之財產，僅餘附表一
    編號1之土地，而該土地之面積僅有9.94平方公尺，被上訴
    人洪佑立復僅有其中應有部分1/2之所有權，故其價值顯然
    不足使上訴人對被上訴人洪佑立之上述債權獲得滿足。是以
    ，被上訴人洪佑立以附表一編號2之土地設定登記抵押權，
    及以附表二之建物贈與及移轉登記所有權予被上訴人洪林阿
    架等行為，均有害於上訴人對被上訴人洪佑立之債權。
  被上訴人洪佑立在將附表一編號2之土地，為被上訴人洪林
    阿架設定登記抵押權時，其2人均明知此項行為，有損害於
    被上訴人洪佑立債權人之權利：
    次查，依原審卷第23頁所附建物登記謄本所有權部所載登記
    原因發生日期，可知被上訴人洪佑立於95年6月20日，即與
    被上訴人洪林阿架，就附表二之建物成立贈與之債權契約，
    則被上訴人洪佑立嗣於同年月26日，將附表一編號2之土地
    ，為被上訴人洪林阿架設定登記抵押權時，對其此項抵押權
    設定行為，將導致其責任財產僅餘附表一編號1之土地，顯
    不足清償對其他普通債權人所負債務一事，顯然有所認識。
    另依洪有益前述證言可知，被上訴人洪佑立在95年間曾向民
    間親友借款，其曾代為清償將近2,000,000元；則以洪有益
    與被上訴人洪林阿架夫妻2人，向以前者出面代被上訴人洪
    佑立償債，後者則在被上訴人洪佑立以名下不動產過戶抵償
    債務或設定擔保時，受登記為權利人之方式，共同處理被上
    訴人洪佑立對外負債事宜一節觀之，被上訴人洪林阿架對於
    被上訴人洪佑立在95年間，對外仍積欠諸多債務，故該被上
    訴人於同年6月26日，以附表一編號2之土地為其設定登記抵
    押權，有害其他債權人之債權一事，應亦同屬知情。
  綜上，被上訴人間就附表一編號2土地所為抵押權設定之有
    償債權與物權行為，有害於債權人之權利，且被上訴人2人
    於行為及受益時均明知此事，則上訴人依民法第244條第2、
    4項規定，訴請撤銷被上訴人間就該土地所為抵押權之債權
    與物權行為，及被上訴人洪林阿架應塗銷上開抵押權設定登
    記，自屬有據，應予准許。另被上訴人間就附表二建物所為
    贈與及所有權移轉登記等無償行為，亦有害於上訴人之債權
    ，故上訴人另本於同條第1、4項規定，訴請撤銷被上訴人間
    就該建物所為前述債權與物權行為，及被上訴人洪林阿架應
    將附表二建物之所有權移轉登記塗銷，回復登記為被上訴人
    洪佑立所有，亦屬有據，應併准許。
六、綜上所述，上訴人依據民法第87條第1項、第242條及第113
    條等規定，以先位之訴，求為判決確認被上訴人間就附表一
    土地之買賣關係不存在，及被上訴人洪林阿架應將附表一土
    地之所有權移轉登記塗銷，回復登記為被上訴人洪佑立所有
    部分，為有理由，應予准許；至其另求為判決確認被上訴人
    間就附表一編號2之土地所為抵押權設定，及就附表二建物
    所為贈與等法律關係不存在，暨被上訴人洪林阿架應塗銷附
    表一編號2土地之抵押權設定登記，及將附表二建物之所有
    權移轉登記塗銷，回復登記為被上訴人洪佑立所有部分，則
    無理由，應予駁回。又上訴人就前述先位之訴無理由部分，
    另提起備位之訴，依據民法第244條第1、2、4項等規定，求
    為判決撤銷被上訴人間就附表一編號2之土地所為抵押權設
    定之債權與物權行為，及就附表二建物所為贈與及所有權移
    轉登記之債權與物權行為，暨被上訴人洪林阿架應塗銷附表
    一編號2土地之抵押權設定登記，及將附表二建物之所有權
    移轉登記塗銷，回復登記為被上訴人洪佑立所有，則為有理
    由，應予准許。原審就上述應准許部分，為上訴人敗訴之判
    決，尚有未洽。上訴意旨指摘原判決不當，求予廢棄改判，
    為有理由，爰由本院予以廢棄改判，如主文第2至7項所示。
    至於上訴人前揭先位之訴不應准許部分，原判決為上訴人敗
    訴之判決，經核於法並無不合，上訴意旨求予廢棄改判，為
    無理由，應駁回其上訴。
七、本件事證已臻明確，兩造其餘攻擊防禦方法，核與判決結果
    不生影響，爰不逐一論述。
八、據上論結，本件上訴為一部有理由、一部無理由，依民事訴
    訟法第436條之1第3項、第450條、第449條第1項、第79條，
    判決如主文。
中    華    民    國   100    年    9     月     2    日
                  民事第二庭    審判長法  官
                                      法  官
                                      法  官
上正本證明與原本無異。
不得上訴
中    華    民    國   100    年    3     月    28    日
                                      書記官  林雅慧
附表一
┌──┬───────────────┬──┬───┐
│編號│土地坐落                      │面積│權  利│
├──┼──────┬──┬──┬──┤（平│      │
│    │行政區      ○段  │地號│地目│方公│      │
│    │            │    │    │    │尺）│範  圍│
├──┼──────┼──┼──┼──┼──┼───┤
│ １ │臺中市大里區│成功│1308│建  │9.94│2分之1│
│    │            │    │    │    │    │      │
├──┼──────┼──┼──┼──┼──┼───┤
│ ２ │臺中市大里區│成功│1313│建  │295 │2分之1│
└──┴──────┴──┴──┴──┴──┴───┘
附表二
┌────┬────────┬────┬──────────────┐
│        │                │建築式樣│面積（平方公尺）            │
│建  號  │   建物門牌     │、主要建├───────┬──────┤
│        │                │築材料  │層數          │附屬建物及  │
│        │                │        │層次、面積    │用途、面積  │
├────┼────────┼────┼───────┼──────┤
│臺中市大│臺中市大里區中興│住商用、│5層           │陽台        │
│里區○○○路○段174號      │鋼筋混凝│1層：50.94    │30.15       │
│段648號 │                │土造    │2層：108.83   │            │
│        │                │        │3層：108.83   │            │
│        │                │        │4層：108.83   │            │
│        │                │        │5層：42.14    │            │
│        │                │        │騎樓：53.29   │            │
│        │                │        │總面積：472.86│            │
└────┴────────┴────┴───────┴──────┘